臺灣高等法院民事判決
109年度上字第1428號
上  訴  人  簡阿將  


訴訟代理人  吳西源律師
被  上訴人  詹佳真  
訴訟代理人  陳一銘律師
            曾毓君律師
上列當事人間請求返還價金等事件，上訴人對於中華民國109年8
月31日臺灣士林地方法院108年度訴字第1357號第一審判決提起
上訴，本院於110年9月7日言詞辯論終結，判決如下：
    主      文
上訴駁回。
第二審訴訟費用由上訴人負擔。
    事實及理由
一、上訴人主張：伊於民國102年3月16日向訴外人周梅芳購買門
    牌號碼臺北市○○區○○○路○段00巷00號2樓之2房屋（下稱系爭
    房屋）及其坐落土地（下合稱系爭房地），伊已交付簽約款
    新臺幣（下同）206萬元。嗣伊將買賣契約之買受人權利義
    務出賣讓渡予被上訴人，兩造於102年4月10日簽立讓渡書，
    被上訴人依約應給付伊206萬元買賣價金，惟其表示待伊前
    配偶陳海璇返還借款300萬元及其出售系爭房地後再給付，
    並要求伊先代墊繳付完稅款124萬元及過戶暨代書費91,183
    元，共1,331,183元。嗣陳海璇於102年6月26日返還上述借
    款，被上訴人並於107年2月間出賣系爭房地，伊屢次催告被
    上訴人仍拒不付款。縱認兩造未成立讓渡契約，被上訴人未
    支付前揭款項即取得系爭房地，亦係無法律上原因而受有利
    益。爰依序依民法第367條、第179條規定，請求被上訴人給
    付206萬元、及依序依民法第474條、第179條規定請求被上
    訴給付1,331,183元。並聲明：被上訴人應給付上訴人3,391
    ,183元，及自起訴狀繕本送達翌日起至清償日止，按週年利
    率5％計算之利息；願供擔保請准宣告假執行。
二、被上訴人則以：伊與陳海璇為舊識，因其夫妻資力不足，央
    伊同意將系爭房地借名登記於伊名下，由伊出名申貸，以系
    爭房地設定抵押權予銀行，並允諾由其等自行負責繳納貸款
    利息，且約定於奢侈稅之課稅期間2年經過後即出賣系爭房
    地，兩造為借名登記契約關係。至於伊雖簽署讓渡書，但此
    僅係為配合上訴人完成系爭房地買賣契約之權宜措施，無從
    證明兩造確有成立讓渡契約之真意。上訴人係為自己支付相
    關價金，並獲得系爭房地實質權利，並無損害，伊亦無受有
    利益，不得向伊為本件請求。縱認兩造無借名登記關係存在
    ，讓渡書未載任何與系爭房地買賣或金錢借貸之約定，或就
    價金要求進行找補，上訴人不得依民法第367條、第474條規
    定請求伊給付。況上訴人主張之款項有166萬元係由陳海璇
    支出，非由上訴人支出，其請求被上訴人給付，亦無理由等
    語，資為抗辯。
三、原審判決駁回上訴人之訴及假執行之聲請。上訴人不服提起
    上訴，上訴聲明：㈠原判決廢棄。㈡被上訴人應給付上訴人3,
    391,183元，及自起訴狀繕本送達翌日起至清償日止，按週
    年利率5％計算之利息。㈢願供擔保請准宣告假執行。被上訴
    人則答辯聲明：㈠上訴駁回。㈡如受不利判決，願供擔保請准
    宣告免為假執行。
四、兩造不爭執事項（見本院卷二第156-157頁）：
  ㈠上訴人與陳海璇於102年3月12日與訴外人東森房屋簽訂不動
    產買賣斡旋契約書（賣方：訴外人周梅芳，價金2,060萬元
　　，標的：系爭房地）。
  ㈡上訴人於102年3月16日與周梅芳簽訂不動產買賣契約書（下
    稱系爭買賣契約），約定系爭房地買賣價金為2,060萬元，
    上訴人於同日開立：⒈支票號碼DB0000000，票面金額50萬元
    。⒉支票號碼DB0000000，票面金額156萬元，以支付第一期
    款206萬元。前述⒉支票退票後，陳海璇於102年4月3日開立
    支票號碼AR0000000，票面金額156萬元支票，款項於同日入
    帳。
  ㈢被上訴人於102年3月26日因借貸而交付300萬元予陳海璇，未
    約定利息，陳海璇於同年6月間如數清償。
  ㈣上訴人簽署系爭買賣契約後，有貸款成數不足之情形。
  ㈤兩造曾就系爭房地簽訂讓渡書（見北院卷第19頁）及指定產
    權登記同意書（見原審卷第357頁）（兩造就簽訂日期均有
    爭執）。
  ㈥代書吳月娘在系爭買賣契約第16條其他約定事項欄註明：指
    定買方登記人為被上訴人，上訴人為簽約代理人。
  ㈦匯豐銀行房貸業務黃世佑於102年4月17日寄發簡訊予被上訴
    人，記載：「詹小姐需提供…薪資收入存摺近三個月（封面+
    內頁）、買賣合約、讓渡書（此點若不清楚可以跟我聯絡）
    …」（見原審卷第48頁）。
  ㈧被上訴人於102年5月7日與匯豐銀行簽訂消費性房屋抵押借款
    約定書，約定借款本金1,730萬元，年利率2.19％，此屬抵利
    型房貸，還款情形如本院卷一第255-256頁所示，款項均由
    被上訴人支付。
  ㈨上訴人於102年5月9日與周梅芳簽訂變更期款協議書，將系爭
    買賣契約約定之完稅款由206萬元變更為124萬元，尾款由1,
    648萬元變更為1,730萬元。完稅款124萬元於102年5月22日
    存入履約保證專戶。被上訴人同意匯豐銀行將尾款1,730萬
    元匯入履約保證專戶。
  ㈩系爭房地於102年5月28日移轉登記至被上訴人名下。
  上訴人於102年6月4日在不動產買賣價金履約保證專戶收支明
    細表暨點交確認書（買方）（下稱點交確認書）上簽名（見
    原審卷第56頁）。
  上訴人於102年6月5日支付過戶暨代書費91,183元。
  被上訴人於102年底、103年間收到違建通知，系爭房屋之拆
    除修繕實際由被上訴人為之。
  被上訴人於102年底至107年2月間出賣系爭房地之日止，持有
    系爭房屋鑰匙。
  上訴人於103年7月30日簽署債權轉讓書（見原審卷第62頁）
    。
五、上訴人主張其簽署系爭買賣契約後，將買受人之權利義務轉讓予被上訴人，自得就已付之簽約款206萬元、為被上訴人代墊之完稅款及相關費用1,331,183元，分別依民法第367條、第474條規定請求被上訴人給付，或依同法第179條規定，請求被上訴人返還不當得利共3,391,183元等語，均為被上訴人否認，並以前詞置辯，兩造爭點為：㈠兩造就系爭買賣契約成立讓渡契約或就系爭房地成立借名登記契約？㈡上訴人依序依民法第367條、第179條規定，請求被上訴人給付價金206萬元，有無理由？㈢上訴人依序依民法第474條、第179條規定，請求被上訴人給付1,331,183元（完稅款124萬元、過戶暨代書費91,183元），有無理由？茲審酌如下：
  ㈠兩造就系爭買賣契約成立讓渡契約或就系爭房地成立借名登
    記契約？
  ⒈經查：
  ⑴證人即系爭買賣契約經紀人吳傳雄結證稱：「那時候是簡阿
    將、陳海璇買的沒錯」、「看房子的過程，詹佳真以陳海璇
    朋友的身分出現…是來做什麼我們真的不知道，因為買的人
    是陳海璇跟簡阿將，所以詹佳真講的話不重要…」、「（問
    ：點交的時候去的買方是誰？）簡阿將、陳海璇」、「（問
    ：詹佳真不是以買方的身分去的？）當然不是，她跟陳海璇
    是朋友，她好像是買賣登記人的身分去，因為她的資力比較
    好，所以房子要登記她的名下，我記得的是這樣…」、「（
    問：點交房屋時，你把鑰匙交給誰？）陳海璇，…我的印象
    一定有把鑰匙交給陳海璇」等語（見本院卷二第122-126頁
    ）。是系爭房地乃交屋與上訴人、陳海璇。
  ⑵上訴人雖主張依證人吳月娘、陳海璇之證述，證人吳傳雄確
    有經手讓渡書，其卻證述：「…不負責讓渡，我不知道他們
    之間有無讓渡」等語，又對系爭買賣契約第16條約定何時記
    載一事，表示不清楚，而有避重就輕之情，證人吳傳雄之證
    述並不可採。但查：
  ①首就讓渡書而言，證人吳月娘乃係證述：「（問：妳是否記
    得讓渡書是何人給妳的？）我沒有辦法很肯定的說是誰，但
    是即有可能是仲介交給我的」等語（見原審卷第332頁），
    顯然證人吳月娘並未確定其取得之讓渡書係由證人吳傳雄交
    付。再者，證人陳海璇先證述：「（問：這張讓渡書妳有無
    看過？）這是最近因為要打官司，原告（即上訴人，下同）
    要找資料我才看到的，在102年間我沒有看過這張讓渡書」
    等語，嗣證述：「（問：所以在102年間讓渡書簽立的部分
    ，妳有無參與？）當時有看過，這是仲介拿給原告簽的，就
    是讓渡給被告（即被上訴人，下同）的時候由仲介拿刷工廠
    給原告簽的…」等語（見原審卷第337頁），已可見證人陳海
    璇就其是否曾於102年看過讓渡書一事前後證述不一；且上
    訴人訴訟代理人於原審陳述：「讓渡書是原告到仲介公司去
    ，仲介公司讓原告先簽認…」等語（見原審卷第68頁），此
    一過程亦與證人陳海璇前開證述由仲介人員拿讓渡書到工廠
    給上訴人簽署等語不符。則證人吳月娘之不確定證述、證人
    陳海璇之瑕疵證述應均無法證明：證人吳傳雄確實有取得讓
    渡書並交付證人吳月娘一事。是上訴人主張證人吳傳雄確有
    取得讓渡書卻故意證述不知情云云，不足採信。
  ②次就系爭買賣契約第16條約定而言，證人吳傳雄係於110年3
    月證述102年間之事，而人對事件之記憶本有可能隨時間經
    過而淡化，證人吳傳雄證述不清楚系爭買賣契約第16條約定
    何時記載，難謂與一般人之記憶狀態不符。
  ⑶上訴人又以陳海璇證述：「（問：系爭房屋貸款下來之後，
    何時交屋妳是否知道？）…我代表原告與仲介到系爭房屋，
    同時與被告相約到系爭房屋，被告把所有房子看了一遍，仲
    介就把鑰匙交給被告」等語（見原審卷第338頁），主張證
    人吳傳雄證述其將鑰匙交給陳海璇一事並不實在。但證人吳
    月娘證述：「（問：在妳參與本件代書過程當中，買方都事
    由何人出面跟你接洽？）我這邊留有的資料就是簡阿將的太
    太陳海璇的電話，應該一直以來都是跟陳海璇聯絡，但是我
    也留有登記人詹佳真的電話，但是我沒有印象是否有跟他聯
    絡過」（見原審卷第330頁）。且系爭買賣契約記載之買方
    為上訴人，被上訴人僅記載為指定登記名義人，為兩造不爭
    ，而證人吳傳雄身為仲介人員依系爭買賣契約之記載，本應
    將系爭房屋鑰匙交買方，而非指定登記人，衡情，其應無將
    系爭房屋之鑰匙交付指定登記名義人，使自己身陷違約之境
    之可能。則證人吳傳雄此一證述應較證人陳海璇上開證述為
    可採。
  ⑷從而，上訴人雖否認證人吳傳雄前開⑴證述之真正，但所述不
    足為取。則由證人吳傳雄證述系爭房地交屋予上訴人、陳海
    璇一事，堪認被上訴人僅任系爭房地指定登記名義人。
  ⒉次查：
  ⑴上訴人簽署系爭買賣契約後，有貸款成數不足之情形，系爭
    買賣契約第16條其他約定事項欄並註明：指定買方登記人為
    被上訴人，上訴人為簽約代理人等節，為兩造所不爭（見不
    爭執事項㈣、㈥）。關於前開其他約定事項之記載，證人吳月
    娘具結證述：「…是在事後補登記記載，因為我這邊的記載
    是買方的貸款一直無法貸到8成，所以後來交給房仲業務去
    處理，我有留存的記載就是買方換登記人，我就等登記人的
    資料，房子後來就登記到指定登記人名下」、「是我寫的，
    因為當時有給我一張指定產權登記人同意書，我有這張依據
    才會在契約中加註辦理相關過戶事宜」等語（見原審卷第33
    0、332頁），此並與吳月娘提出之工作文件記載：「買方換
    登記人，等登記人資料」等語相符（見原審卷第349頁）。
    又上訴人於102年5月9日與周梅芳簽訂變更期款協議書，將
    系爭買賣契約約定之完稅款206萬元變更為124萬元，尾款由
    1,648萬元變更為1,730萬元，並於102年6月4日在點交確認
    書之文件上簽名確認已經完成點交手續且金額與帳戶內容無
    誤，有各該文件可證（見原審卷第56、355頁），應可見上
    訴人係以系爭買賣契約買受人地位行使權利。
  ⑵上訴人雖另據證人吳月娘證述：「（問：如妳所述，已經有
    讓渡書，為何當時在變更期款協議書時，仍由簡阿將簽署？
    ）我的買賣契約書中的買方是簡阿將，即使有變更期款協議
    書及產權登記人同意書，履約保證公司還是要依據最初的契
    約辦理。付款流程還是要對履約保證公司交代，變更還是要
    以當初的買受人，履約保證公司認定的買受人為簡阿將」等
    語（見原審卷第332頁），主張其因要對履約保證公司交代
    而簽署變更期款協議書，該協議書不足以證明被上訴人僅係
    指定登記名義人而非受讓渡系爭買賣契約之人。但證人吳月
    娘乃係以被上訴人為指定登記名義人、上訴人為買受人之事
    實，證述由上訴人簽署變更期款協議書之原因，上訴人此一
    主張，難謂有據。
  ⑶綜合前述，可知被上訴人抗辯上訴人因購買系爭不動產並支
    付部分價金後，因貸款成數不足，而央其出名任登記名義人
    ，以其資力辦理貸款，系爭房地仍係上訴人所買等語，並非
    無據。
  ⒊又查：
  ⑴證人即匯豐銀行行員黃世佑結證稱：「（問：你是否曾於102
    年4月17日寄送被證2號第1頁所示的訊息給被告？）是的」
    、「（問：當時你是否有請她提出讓渡書？）是的」、「（
    問：你請被告提出讓渡書是否是在第一次與被告見面請她填
    寫房貸申請書之後？）是的」、「（問：該讓渡書是否是當
    時匯豐銀行核貸的必須文件？）是的」、「（問：你在拿到
    這份讓渡書以前，陳海璇、原告或被告有任何一個人跟你討
    論過讓渡書應記載的內容？）沒有，收齊文件要送審之前才
    發現買方不是借款人，才請他們給我讓渡書才能往下走」（
    下稱A證述）等語（見原審卷第403-404頁），核與證人黃世
    佑於102年4月17日傳送「詹小姐需要提供身分證正反面影本
    、薪資收入存摺近三個月（封面＋內頁）、買賣合約、讓渡
    書（此點若不清楚可以跟我聯絡）、印章、他項權利證明書
    、塗銷同意書」之簡訊相符（見原審卷第48頁），亦與前述
    系爭買賣契約書約定以被上訴人為指定登記名義人及辦理貸
    款，而有買方與借款人不同之情等節相符。是以，證人黃世
    佑前開證述，應為可採。
  ⑵上訴人雖以證人黃世佑傳送前開簡訊前，已知悉被上訴人為
    借款人，如A證述為真，證人黃世佑應僅需通知被上訴人提
    出讓渡書即可，無庸通知被上訴人一併提出系爭買賣契約與
    讓渡書云云。但每個人的個性不同，上訴人所述實不具有一
    般人行為上之必然性，亦難認已屬經驗法則，蓋有的人較為
    謹慎小心會因擔心送審文件有疏漏而全部再為說明並請借款
    人提出，有的人則僅會請借款人提出其認為缺漏之文件，是
    本件並無從由前述簡訊提及買賣合約及讓渡書一事，反推證
    人黃世佑所為A證述不實，上訴人此一主張，不足為取。
  ⑶則由證人黃世佑前開證述，可知陳海璇與被上訴人於102年4
    月17日前均未與其討論讓渡書應記載之內容，證人黃世佑係
    因發現系爭買賣契約所載買方非借款人一事，方於102年4月
    17日請被上訴人提出讓渡書，以確認其申請貸款是否符合資
    格。是被上訴人抗辯讓渡書並非如上訴人所主張係因兩造間
    就系爭房地買賣而主動簽立，而係因買賣系爭房地辦理貸款
    之際，因系爭買賣契約所記載之買受人與貸款人不同，應銀
    行承辦人黃世佑以訊息傳送被上訴人要求後而簽立，兩造無
    讓渡系爭買賣契約買受人權利義務之合意等語，並非無據。
  ⒋且查：
  ⑴證人黃世佑另證稱：（問：在你給被告簽署申請貸款文件以
    前，你是否曾經向被告討論過申貸的條件或方案？）沒有」
    、「…在申請貸款前到對保結束後，所有追蹤案件進度及碰
    面都是透過陳海璇去跟被告聯繫，陳海璇會主動打電話詢問
    貸款進行的情況，這也是我認為不再幫陳海璇服務的原因，
    她都會詢問客戶的資料，且她介紹的客戶對於貸款的內容都
    沒有疑問，這個也是不合常理」、「（問：關於被證9號的
    借款利率、還款金額有無跟陳海璇說明？）有的，因為他都
    有來詢問，…因為她是我主管介紹的，我就要跟她回報」、
    「（問：在你跟被告接觸期間，被告針對你剛才說的上開說
    明有無提出說明及詢問？）沒有，她就是將需要簽名的地方
    簽名，就是因為這些原因，我就不再承辦陳海璇的案件」等
    語（見原審卷第401、406、408頁）。
  ⑵上訴人雖以證人黃世佑先證述被上訴人簽署消費性房屋抵押
    借款約定書時，其未對被上訴人做貸款說明（見原審卷第40
    1頁），又證稱其有說明核貸金額、還款期間、年息及利率
    如何，綁約幾年，在何處簽名（見原審卷第407頁），足見
    證人證述前後矛盾，應有不實。但由證人黃世佑證述：「…
    現場是做了申請貸款的文件填寫，但是本件沒有對被告做貸
    款的說明，因為陳海璇告訴我被告很忙先讓他把文件填寫完
    成」、「（問：依你承辦貸款的職責，是否要詢問貸款人的
    年薪、職業以確定可以給予的貸款條件？）是的，但是本件
    沒有辦法詢問，因為見面前陳海璇就已經提到借款人的條件
    ，然後在見面的時候陳海璇告訴我借款人很忙不要再的問…
    」、「我們會先跟被告貴是核貸金額、還款期間、年息及利
    率如何計算，還有綁約幾年，還有哪裡要簽名，最後會解釋
    履約爭執會在哪個法院處理，通常在綁約的時候借戶都會一
    直詢問條件狀況，如果不詢問的話，借戶很難了解實際的內
    容…」、「（問：在你跟被告接觸期間，被告針對你剛才說
    的上開說明有無提出說明及詢問？）沒有，她就是將需要簽
    名的地方簽名，就是因為這些原因，我就不再承辦陳海璇的
    案件」等語（見原審卷第401、407、408頁）綜合觀之，證
    人黃世佑所欲表達者，應係其依職責需於被上訴人申請貸款
    時，與被上訴人確認其年薪、職位，逐一說明貸款條件，確
    認被上訴人是否確實了解，而非僅將條文念過，即交被上訴
    人簽名，但本件因陳海璇要其不要再問，被上訴人又未提出
    問題而只是簽名，其認為這不合常理，故不再承接陳海璇詢
    問之貸款案件。本件自難僅以證人黃世佑於證述不完足後所
    為說明，逕認其證述前後不一，而不予採信其證詞。
  ⑶則以證人黃世佑證述亦可知，被上訴人對於系爭房地貸款事
    宜所為表現，與一般買受人不同，客觀上而言較近似指定登
    記名義人。
  ⒌繼查，被上訴人向匯豐銀行申請之貸款於102年5月29日撥付
    至履約保證專戶乙節，有不動產買賣價金履約保證專戶收支
    明細表暨點交確認書即明（見原審卷第56頁），且被上訴人
    於102年6月14日傳送簡訊「1730*0.0217／12＝3.00000000」
    予陳海璇（下稱1簡訊），陳海璇則於同日傳送「好，3.2萬
    ×6個月＝19.2萬、我6月26前一起給您，300萬元後2個月的利
    息可否請您當作幫我…」之簡訊（下稱2簡訊）（見原審卷第
    46頁），對照系爭不動產消費性房屋抵押借款約定書中記載
    ：貸款額度為1,730萬元，依該銀行102年5月7日之牌告利率
    為年利率0.89％加1.3％後之借款利率為2.19％等情（見原審卷
    第108、112頁），核與上揭簡訊內容計算式中所記載之「17
    30」、「0.0217」之數值相當，且除以12，與年利率之意相
    當，被上訴人抗辯此係陳海璇於當日寄發簡訊承諾預付6個
    月系爭房地貸款利息等語，尚非無據。而上訴人雖主張前揭
    1、2簡訊中應尚有其他簡訊，為被上訴人刪除，但證人陳海
    璇證述此為其與被上訴人之對話時，並未提及簡訊內容不連
    續一事（見原審卷第336頁），且1、2簡訊難認係不連貫之
    問、答，上訴人此一主張，不足為取。又證人陳海璇就2簡
    訊雖證稱：「這個內容指的是有人要用3.2萬元，一次付6個
    租金，租用系爭房屋，要問被上訴人意見，如果可以就一起
    給」等語（見原審卷第336頁），但此與1簡訊之內容不甚相
    符，其就2簡訊所為前開證述，亦難認可採。
  ⒍綜合上訴人簽署系爭買賣契約後，有貸款成數不足之情形，
    系爭買賣契約第16條其他約定事項欄並註明：指定買方登記
    人為被上訴人，上訴人為簽約代理人；及上訴人於102年5月
    9日以買受人身份與周梅芳簽訂變更期款協議書，將系爭買
    賣契約約定之完稅款206萬元變更為124萬元，尾款由1,648
    萬元變更為1,730萬元，並於102年6月4日在點交確認書之文
    件上簽名確認已經完成點交手續；證人吳傳雄證述被上訴人
    就系爭買賣契約而言乃係指定登記名義人，系爭房地交屋予
    上訴人、陳海璇，鑰匙交付陳海璇；證人吳月娘證述買方換
    登記人；證人黃世佑證述陳海璇與被上訴人於102年4月17日
    前均未與其討論讓渡書應記載之內容，其因發現系爭買賣契
    約所載買方非借款人，於102年4月17日請被上訴人提出讓渡
    書，以確認其申請貸款是否符合資格等情以觀，被上訴人抗
    辯讓渡書係為辦理貸款而簽署之權宜措施等語，並非無據；
    及被上訴人申辦貸款之行為與一般買受人有異，暨陳海璇於
    被上訴人貸得款項後，曾告知被上訴人如何給付房貸利息等
    情，被上訴人抗辯其與上訴人間之契約關係為借名登記，非
    買賣，讓渡書僅為權宜措施，非兩造確有讓渡系爭買賣契約
    買受人權利義務之真意等語，應屬有據。
  ⒎上訴人雖主張依吳月娘證述及其留存之讓渡書、指定產權登
    記人同意書均記載102年4月10日之意旨，可證兩造於102年4
    月10日同時簽署指定產權登記人同意書、讓渡書，依讓渡書
    之記載，其業已將系爭買賣契約之權利義務讓渡予被上訴人
    等語。但查，證人吳月娘證述：「在我的這個案件裡面有這
    個讓渡書的影本，在我承辦當時就有交給我，但是詳細交給
    我的時間及情形，我不記得了」等語（見原審卷第331頁）
    ，可見吳月娘對於何時取得其留存之讓渡書一事，已不復記
    憶；且證人黃世佑係於102年4月17日始以簡訊要求被上訴人
    提出讓渡書，並註明被上訴人對於讓渡書如有不清楚之處，
    可以與其聯絡等語，如前所述，被上訴人是否可能於102年4
    月17日前簽署讓渡書並非無疑。是以，吳月娘留存之讓渡書
    雖有102年4月10日之記載，亦難逕認讓渡書之實際簽署日即
    為該日。再者，讓渡書僅係為辦理貸款所需之權宜措施，已
    經本院說明如前；及證人吳傳雄證述系爭買賣契約之買方為
    上訴人，被上訴人非買方，只是登記名義人，且系爭買賣契
    約書約定以被上訴人為指定登記名義人及辦理貸款等節，前
    均經本院說明，衡情，如兩造確有以讓渡書讓渡上訴人關於
    系爭買賣契約之買受人權利義務之真意，吳傳雄應無不知情
    之理，吳月娘亦無僅在其工作資料記載買方換登記名義人及
    僅在系爭買賣契約註明被上訴人為登記名義人之理。是本件
    尚難僅憑上訴人所提出兩造所簽署之讓渡書，即認定兩造確
    有讓渡之真意。從而，上訴人上開主張，非為可採。
  ⒏上訴人又據證人陳海璇證述「…當貸款額度不夠的時候，第一
    期款已經存了50萬元，我就詢問被告，被告說願意承擔這個
    房子，…她說願意購買系爭房屋，我102年3月份曾經向被告
    借款300萬元」等語（見原審卷第336頁），主張兩造確有以
    讓渡書成立買賣契約之真意等語，但證人陳海璇所為關於讓
    渡書之證述有前後不一之瑕疵，前經說明，而讓渡書關乎被
    上訴人是否有與上訴人成立買賣契約之真意，證人陳海璇就
    此所為證述既有不一，證人陳海璇證稱被上訴人同意向上訴
    人購買系爭不動產云云，實難令人採信。
  ⒐上訴人另主張被上訴人從未要求上訴人清償貸款本息，且於1
    04年2、3月間自行清償貸款，並於102年底至103年間自行處
    理拆除系爭房屋違建、自行出賣系爭房地，顯係以系爭房地
    所有權人自居，兩造間契約關係應非借名登記等語。被上訴
    人則抗辯其允諾借名並出名辦理貸款後，上訴人、陳海璇均
    未履行其等關於給付貸款本息之義務，亦不積極處理系爭房
    屋違建事宜，其為避免信用、權益受損乃一再代為墊付貸款
    本息、管理費、拆除違建費用、水電費等，並為避免損失擴
    大，而於104年間依陳海璇當初表明待奢侈稅二年之課稅期
    間經過後出賣系爭房地之指示，出賣系爭房地，期間並向陳
    海璇報告等語。查被上訴人曾傳送計算貸款之利息予陳海璇
    ，陳海璇亦回覆其有給付之意，已如前述；被上訴人抗辯其
    曾要求上訴人給付本息，但上訴人未履行等語，並非無據。
    又證人吳傳雄證述：「（問：是誰跟你聯繫違建的處理？）
    陳海璇」、「（問：詹佳真有跟你聯繫違建的處理嗎？）我
    不記得」、「（問：陳海璇有跟你說他是代表詹佳真來跟你
    聯繫嗎？）她不用這樣講，在我來說她是買方」等語（見本
    院卷二第127頁）。且陳海璇曾就違建如何處理提出其意見
    予被上訴人乙節，有陳海璇於103年1月15日傳送予被上訴人
    之簡訊可證（見原審卷第60頁），可見陳海璇仍有處理系爭
    房屋之違建問題。再者，系爭房地係借名登記被上訴人名下
    ，已經本院認定如前，而被上訴人如有未依約清償貸款本息
    、經通知拆除違建而未拆除、欠繳水、電、管理費等情，均
    有害於被上訴人之信用、名譽。則綜合上情，被上訴人抗辯
    其因慮及自身權益而為上訴人代墊貸款本息、支付系爭房屋
    違建費用、及代繳稅捐、水、電、管理費等語，並非無由，
    是本件被上訴人雖有支付此等款項之情，但應無從推翻⒍所
    述各項證據。再者，被上訴人出賣系爭房地一事，固為兩造
    不爭，但由⒍所述各項證據已經證明兩造間就系爭房地成立
    借名登記契約一事，亦難以借名登記契約成立後之情事推論
    兩造未成立借名登記契約。是以，上訴人以上開情詞主張兩
    造其已將系爭買賣契約之買受人地位讓渡被上訴人云云，難
    謂可採。
  ⒑綜上所述，被上訴人抗辯兩造就系爭房地成立借名登記契約
    等語，堪可採信，上訴人主張兩造就系爭買賣契約成立讓渡
    契約云云，不足為取。
  ㈡上訴人依序依民法第367條、第179條規定，請求被上訴人給
    付價金206萬元，依序依民法第474條、第179條規定，請求
    被上訴人給付1,331,183元（完稅款124萬元、過戶暨代書費
    91,183元），有無理由？
    經查，兩造就系爭房地成立借名登記契約，未就系爭買賣契
    約成立讓渡契約，已如前述，上訴人主張被上訴人因讓渡契
    約而對其負有給付206萬元之義務，及因讓渡契約而負有給
    付系爭房地之完稅款124萬元、過戶暨代書費91,183元予周
    梅芳之義務，並向其借貸而由其代為給付云云，即屬無據，
    是上訴人依民法第367條規定請求被上訴人給付206萬元價金
    ，依民法第474條規定請求被上訴人返還借款1,331,183元（
    完稅款124萬元、過戶暨代書費91,183元），為無理由。上
    訴人另主張被上訴人未支付206萬元、1,331,183元（完稅款
    124萬元、過戶暨代書費91,183元），即取得系爭房地所有
    權，乃係無法律上原因而受有利益，應依不當得利規定如數
    返還。但被上訴人係因其與被上訴人間借名登記之約定而登
    記為系爭房地所有權人，非無法律上原因受有登記為系爭房
    地所有權人之利益，是上訴人依民法第179條規定，請求被
    上訴人返還206萬元、1,331,183元（完稅款124萬元、過戶
    暨代書費91,183元，計3,391,183元，同無理由。
六、綜上所述，上訴人依序依民法第367條、第179條規定，請求
    被上訴人給付206萬元，及依序依民法第474條、第179條規
    定請求被上訴人給付1,331,183元，而請求：被上訴人應給
    付上訴人3,391,183元，及自起訴狀繕本送達翌日起至清償
    日止，按週年利率5％計算之利息，非屬正當，不應准許。從
    而原審所為上訴人敗訴之判決，並無不合。上訴論旨指摘原
    判決不當，求予廢棄改判，為無理由，應駁回其上訴。
七、本件事證已臻明確，兩造其餘之攻擊或防禦方法及所用之證
    據，經本院斟酌後，認為均不足以影響本判決之結果，爰不
    逐一論列，附此敘明。
八、據上論結，本件上訴為無理由，依民事訴訟法第449條第1項
    、第78條，判決如主文。
中　　華　　民　　國　　110 　年　　9 　　月　　28　　日
                  民事第十一庭  
                        審判長法  官  李慈惠
                              法  官  吳燁山
                              法  官  趙雪瑛
正本係照原本作成。
如不服本判決，應於收受送達後20日內向本院提出上訴書狀，其
未表明上訴理由者，應於提出上訴後20日內向本院補提理由書狀
（均須按他造當事人之人數附繕本）上訴時應提出委任律師或具
有律師資格之人之委任狀；委任有律師資格者，另應附具律師資
格證書及釋明委任人與受任人有民事訴訟法第466條之1第1項但
書或第2項所定關係之釋明文書影本。如委任律師提起上訴者，
應一併繳納上訴審裁判費。
中　　華　　民　　國　　110 　年　　9 　　月　　28　　日
　　　　　　　　　　　　　    書記官  郭晋良